臺灣高等法院刑事判決　　　　　　　 100年度交上訴字第58號
上　訴　人　臺灣板橋地方法院檢察署檢察官
上　訴　人
即　被　告　黃承洋
上列上訴人因被告公共危險等案件，不服臺灣板橋地方法院100
年度交訴字第1號，中華民國100年3月1日第一審判決（起訴案號
：臺灣板橋地方法院檢察署99年度偵字第24479號），提起上訴
，本院判決如下：
    主  文
原判決關於不能安全駕駛動力交通工具罪部分撤銷。
黃承洋犯不能安全駕駛動力交通工具罪，處有期徒刑參月，如易
科罰金，以新臺幣壹仟元折算壹日。
其他上訴駁回。
上開第二項撤銷改判部分與第三項上訴駁回部分，應執行有期徒
刑玖月，如易科罰金，以新臺幣壹仟元折算壹日。
    事  實
一、黃承洋前於民國99年9月2日上午11時至12時許間，在其位在
    桃園縣龍潭鄉○○路122號之住處內，飲用二、三瓶啤酒後
    ，雖不影響其辨識行為違法或依其辨識而行為之能力，惟已
    達不能安全駕駛動力交通工具之狀態，仍駕駛其所有之車牌
    號碼1451-RX號自用小客車外出，前往臺北縣中和市○○路
    291號之行政院衛生署雙和醫院（下稱雙和醫院）處探視親
    友。
二、嗣於同日下午1 時15分許，黃承洋駕駛該車沿臺北縣中和市
    ○○路往圓通路297 巷方向行駛，於路過雙和醫院於圓通路
    之入口處後，駛抵約一個公車臨時停等區之距離遠處之圓通
    路與圓通路299 巷之「Ｔ」字型交岔路口處時，逕自行駛之
    圓通路內側車道駛入該交岔路口內且未打右轉方向燈即右轉
    欲駛入圓通路299 巷，而擦撞沿圓通路往圓通路299 巷方向
    直行欲穿越該交岔路口之騎乘車牌號碼LX2-905 號重型機車
    之徐嘉吟，致使徐嘉吟人車倒地受有四肢多處擦挫傷之傷害
    （涉犯過失傷害罪嫌部分，前已經徐嘉吟於偵查中撤回告訴
    ，由檢察官另為不起訴之處分確定）。黃承洋於肇事後，見
    徐嘉吟因擦撞而倒地，雖有停車下車扶起徐嘉吟倒地之機車
    並詢問徐嘉吟之傷勢，經徐嘉吟告知受有擦傷之傷害後，黃
    承洋隨即返回其車上，徐嘉吟因又發現伊機車無法發動，遂
    敲黃承洋車窗請黃承洋下車，詎黃承洋明知徐嘉吟因該事故
    受有傷害，竟未留在現場協助徐嘉吟為救護傷勢等之必要處
    理、亦未將其姓名聯絡方式等資料留予徐嘉吟，隨即駕駛其
    自用小客車往圓通路299巷逃逸離去。幸有路人告知徐嘉吟
    所目睹之黃承洋自用小客車車牌號碼，徐嘉吟即向前來處理
    之員警陳志賢報案，並由陳志賢帶同徐嘉吟前往雙和醫院就
    醫。
三、於同日中午1 時45分許員警陳志賢帶同徐嘉吟前往雙和醫院
    就醫時，發現黃承洋上開自用小客車停放在該院急診室前之
    道路上，陳志賢即上前盤查，恰為行經該處之巡邏員警翁福
    祥發覺，翁福祥遂上前協助處理，而於翁福祥請求坐在該自
    用小客車駕駛座之黃承洋出示證件時，黃承洋竟突然發動引
    擎駕車逃離現場，翁福祥見狀，遂騎乘巡邏機車追緝，於追
    至中和市○○路與景安路路口前時，趁該路口紅燈時將巡邏
    機車橫置在黃承洋之自用小客車前，始才攔停黃承洋之自用
    小客車，翁福祥並隨即至黃承洋之自用小客車旁開啟駕駛座
    之車門，要求黃承洋下車接受臨檢，黃承洋雖明知翁福祥係
    依法對其執行臨檢盤查勤務之員警，且係站立在其自用小客
    車已開啟之駕駛座車門之內側，如其在該車門開啟之狀態倒
    車逃逸，除係妨害翁福祥執行公務外，並將擦撞翁福祥身體
    ，而屬對翁福祥身體施以暴力之行為，竟仍基於妨害公務及
    傷害之故意，隨即倒車駕車逃逸離去，翁福祥因而遭開啟之
    駕駛座車門撞擊倒地，並受有右肘及右膝擦挫傷之傷害（涉
    犯傷害罪嫌部分，已據翁福祥於審理中撤回告訴），翁福祥
    於起身後即騎乘巡邏機車追緝黃承洋之自用小客車，於追至
    中和市○○路與安樂路路口前時，趁該路口紅燈時將巡邏機
    車橫置在黃承洋之自用小客車前，下車至該自用小客車車旁
    指示黃承洋下車受檢，黃承洋又接續其上開妨害公務之犯意
    ，再次倒車逃逸，幸因翁福祥適時閃避，使才未遭黃承洋該
    施暴行為致受有傷害，翁福祥並隨即開槍射擊該自用小客車
    右側車車輪，惟仍未能阻止黃承洋駕車離去，翁福祥遂再騎
    乘巡邏機車追緝該自用小客車，於追至中和市○○路與安平
    路路口前時，再趁該路口紅燈時將巡邏機車橫置在該自用小
    客車前，黃承洋再接續上開妨害公務之犯意，再次倒車逃逸
    ，翁福祥亦適時閃避，始未遭黃承洋該施暴行為致受有傷害
    ，翁福祥即開槍擊毀該自用小客車右前車輪，黃承洋始未能
    再駕車逃逸。
四、黃承洋於其自小客車車輪遭翁福祥開槍擊毀後，隨即由翁福
    祥及據報前來支援員警當場逮捕後，黃承洋經警送醫抽血測
    得其血液中所含血液酒精濃度值為305mg/dL（經換算呼氣酒
    精濃度值為每公升1.52毫克），始查知上情。
五、案經徐嘉吟、翁福祥訴由新北市政府警察局中和第二分局移
    送臺灣板橋地方法院檢察署檢察官偵查起訴。
    理  由
一、上揭犯罪事實，業據被告黃承洋於原審及本院審理時坦承不
    諱，核與證人即告訴人徐嘉吟、翁福祥於偵查中證述情節相
    符，並有行政院衛生署雙和醫院出具之徐嘉吟、翁福祥之驗
    傷診斷證明書、黃承洋之血液酒精濃度檢驗報告、臺北縣政
    府警察局中和第二分局之汽機車駕駛酒後生理協調平衡檢測
    紀錄表、刑法第185條之3案件測試觀察紀錄表、道路交通事
    故現場圖及查報告表、路口監視錄影影像暨影像翻拍照片、
    查獲現場採證照片在卷可稽，堪認被告上開任意性之自白，
    應為事實，可以採信。
二、查被告有上開酒後駕車行為，已如前述。法務部前於88年5
    月10日邀集司法院刑事廳、交通部、行政院衛生署、內政部
    警政署及中央警察大學等相關單位決議，並參酌美國加州運
    輸部交通安全局所實驗之結果，以呼氣酒精濃度逾每公升含
    0.55毫克時，即得認為不能安全駕駛為認定標準，蓋因由美
    國、德國及日本等國家所進行之酒精濃度與精神狀態之測試
    實驗，呼氣中酒精濃度達每公升0.55毫克時，就人之生理方
    面，已產生視覺反應遲鈍、影像不能集中、同時不能看清前
    方路況及車旁照後鏡等狀況，其駕駛能力已受有影響，其肇
    事率已為一般正常人之十倍，有法務部88年5月18日法88檢
    字第001669號函可資佐證；又人體呼氣中所含酒精濃度如為
    每公升0.25毫克，係相當於血液中酒精濃度（BAC）百分之
    0.05，而血液酒精濃度對駕駛人駕駛能力、心理行為之影響
    略以：(一)BAC達百分之0.03至百分之0.05時，對駕駛能力之
    影響為：多數駕駛人心境逐漸變幻不定，視覺與反應靈敏性
    減弱，對速度及距離的判斷力差；對心理行為之影響為：觀
    察力逐漸欠缺，心情漸趨輕鬆，自信心增加，多話，精神狀
    態處於陶醉感。(二)BAC達百分之0.05至百分之0.08時，對駕
    駛能力之影響為：反應遲鈍，駕駛能力受損，遲而不決或決
    而不行；對心理行為之影響為：情緒鬆弛，感情與行為趨向
    誇張，肌肉不協調，精神處於興奮狀態。(三)BAC達百分之
    0.08至百分之0.15時，對駕駛能力之影響為：判斷力嚴重受
    到影響，體能與精神協調受損，駕駛之體能困難增加；對心
    理行為之影響為：產生情緒異常現象，步伐不平穩，言語不
    清，反應惡劣，記憶及判斷力受損，精神處於錯亂狀態。
    (四)BAC超過百分之0.15 時，對駕駛能力之影響為：視線搖晃
    ，駕駛已進入恍惚狀態，判斷及理解遭到扭曲，駕駛不穩定
    ；對心理行為之影響為：意識不明，嘔吐，站、走及講話困
    難，責任感喪失，精神處於麻痺狀態。(五)BAC超過百分之0.5
    時，對駕駛人能力之影響為：無法開車；對心理行為之影響
    為：爛醉如泥，失去知覺可能致死，精神處於昏睡狀態之事
    實，亦有交通部運輸研究所90年9月24日運安字第900005854
    號函暨函附同所79年「駕駛人行為反應之研究—酒醉駕車對
    駕駛行為之分析研究」之研究資料數據可考。本案被告呼氣
    所含酒精成分雖僅測得每公升0.24毫克，惟該數值查係BAC
    百分0.048，依上開資料，被告駕駛能力應受有心境逐漸變
    幻不定，視覺與反應靈敏性減弱，對速度及距離的判斷力差
    之影響，且有觀察力逐漸欠缺，心情漸趨輕鬆，自信心增加
    ，多話，精神狀態處於陶醉感之心理影響，而被告於查獲時
    ，有駕駛蛇行，車身搖擺不定之情事，且檢測表亦有呈不合
    格項目，有上開刑法第185條之3案件測試觀察紀錄表、汽車
    駕駛人酒後生理協調平衡檢測紀錄表在卷可查，並參酌該測
    試係在被告於事實欄四所示之經警逮捕送醫後，由醫院抽血
    檢驗測得之數據，而該當時距其於事實欄一所示之甫飲酒完
    畢開始駕車該時，約已距一小時以上，是堪認被告於事實欄
    一所示之酒後甫駕車時，其呼氣所含酒精成分已高於公升０
    ‧五０毫克，足認其當時已達不能安全駕駛之程度，被告犯
    行洵堪認定。
三、復查：按刑法第185條之4之肇事致人死傷逃逸罪，其立法目
    的在於促使駕駛人於肇事後，能對被害人即時救護，以減少
    傷亡，維護交通安全。是該罪之成立祇要行為人有駕駛動力
    交通工具肇事，致人死傷而逃逸之事實為已足，至於肇事之
    過失責任誰屬，則非所問（最高法院98年度台上字第3329
    號刑事判決要旨參照）；又構成本罪之要件，其客觀構成要
    件為行為人駕駛動力交通工具肇事，且致人死傷而逃逸，主
    觀要件則須行為人對致人死傷之事實有所認識，並進而決意
    擅自逃離肇事現場，即足當之（最高法院刑事判決97年度台
    上字第4456號判決要旨參照）。被告就事實欄二所示之其於
    本案肇事後，依肇事後現場狀況，已可知悉徐嘉吟受有傷害
    ，竟未為任何相關處置，即擅自離去，自屬刑法第185條之4
    之肇事致人傷害而逃逸之行為。
四、末查：按刑法第135條第1項之妨害公務罪，以行為人對於公
    務員依法執行職務時，施以強暴、脅迫，即屬當之；所稱「
    強暴」，係指一切有形力即物理力之行使而言，不問其係對
    人或對物為之均包括在內；所稱「脅迫」，則指以侵害生命
    、身體、自由、名譽、財物之不法為目的之意思，通知對方
    足使其生恐怖之心之一切行為而言（最高法院82年度台上第
    608號判決要旨參照）。被告於員警依法命其提出證件及下
    車接受檢查時，以倒車撞擊員警抗拒員警依法執行勤務，自
    屬對依法執行職務之公務員施強暴行為，是此部分犯行，亦
    堪認定。
五、綜上所述，本案事證明確，被告各該犯行均堪認定，應依法
    論科。
六、核被告所為係犯刑法第185條之3服用酒類不能安全駕駛動力
    交通工具而駕駛罪、刑法第185條之4肇事致人傷害逃逸罪、
    刑法第135條第1項妨害公務罪。被告所犯上開三罪，應分論
    併罰。又公訴意旨另以被告就事實欄三所示之妨害公務行為
    並同時使翁福祥受有傷害，認被告就此部分另涉犯刑法第
    277條第1項之傷害罪嫌，並與其所犯妨害公務罪購成想像競
    合犯，請求從一重之傷害罪處斷。惟查，刑法第277條第1項
    之傷害罪，依同法第287條規定，須告訴乃論，而此部分已
    經告訴人翁福祥撤回告訴，有撤回告訴狀一份在卷可稽，因
    公訴意旨認上開二罪有想像競合犯之裁判上一罪之關係，爰
    不另為不受理之諭知。
七、上訴駁回部分
    上開事實二、三部分，原審適用刑法第185條之4、第135條
    第1項、第41條第1項等規定，並審酌被告酒後駕車為交通事
    故發生之主因，影響國民身體、生命、財產至鉅，酒後駕車
    違法在先，於肇事後復不思立即照護被害人，竟置之不理，
    自行駕車逃離現場，且已明知肇事，於員警依法執行攔檢勤
    務，涉及社會治安之維護時，竟為逃避追捕，藐視員警執行
    職務時之尊嚴及身體安全，駕車衝撞警員，其法紀觀念薄弱
    ，行為實值非議；惟其於法院審理時均坦承犯行，頗有悔意
    ，且已先後與被害人二人達成和解，另斟酌其素行、教育程
    度、本案肇事過失程度等一切情狀，就其所犯之刑法第185
    條之4肇事致人傷害逃逸罪、第135條第1項妨害公務罪，分
    別量處有期徒2月、6月之刑，並均諭知易科罰金之折算標準
    ，認事用法均無不當，量刑亦稱妥適，被告上訴以其母親及
    哥哥過世為由請求從輕量刑，為無理由，應予駁回。
八、撤銷改判部分
    原審以被告犯刑法第185條之3之服用酒類不能安全駕駛動力
    交通工具而駕駛罪之事證明確，據以論罪科刑，固非無見。
    惟查：被告於本案酒測值為血液酒精濃度值305mg/dL，經換
    算呼氣酒精濃度值為每公升1.52毫克，已逾越法務部88年5
    月18日法88檢字第001669號函認呼氣酒精濃度逾每公升含
    0.55毫克時，即達不能安全駕駛之標準甚多，且其當時有蛇
    行、車身搖擺不定、轉彎半徑過大或過小等駕駛操控力欠佳
    之無法正常駕駛情形，情節並非輕微，再被告於92年間，亦
    因犯刑法第185條之3之服用酒類不能安全駕駛動力交通工具
    而駕駛罪，經臺灣桃園地方法院92年壢交簡字第556號判處
    罰金銀元18000元，有本院被告前案紀錄表一份可憑，又再
    犯本案，足認其無警惕之心，當不宜再量處罰金刑，原審未
    慮及上情，僅科處被告罰金60000元，不免嫌輕，被告上訴
    請求從輕量刑，顯無理由，檢察官執此上訴指摘原審量刑不
    當，為有理由，自應由本院將原判決關於服用酒類不能安全
    駕駛動力交通工具而駕駛罪部分撤銷改判。爰審酌被告品行
    、已有酒駕前科，於政府一再政令宣導下，當知酒後駕車行
    為影響國民身體、生命、財產至鉅，猶置若罔聞，於酒後不
    能安全駕駛之情形，仍貿然駕駛汽車上路，既漠視自身安危
    ，更枉顧公眾安全，併其犯案之動機、目的、手段、所生之
    危害及犯後態度等一切情狀，量處如主文第二項所示之刑，
    並諭知易科罰金之折算標準。又就該撤銷改判部分與上開駁
    回部分，並定其應執行刑如主文第四項所示，並諭知易科罰
    金之折算標準。
據上論斷，應依刑事訴訟法第368條、第369條第1項前段、第364
條、第299條第1項前段，刑法第185條之3、第41條第1項前段、
第51條第5款，刑法施行法第1條之1，判決如主文。
本案經檢察官陳昱旗到庭執行職務。
中     華    民    國   100    年    7    月    5    日
                  刑事第四庭審判長法  官  陳筱珮
                                  法  官  邱滋杉
                                  法  官  孫惠琳
以上正本證明與原本無異。
肇事逃逸罪部分，如不服本判決，應於收受送達後十日內向本院
提出上訴書狀，其未敘述上訴之理由者並得於提起上訴後十日內
向本院補提理由書（均須按他造當事人之人數附繕本）。「切勿
逕送上級法院」。
其他不得上訴。
                                  書記官  潘文賢
中    華    民    國   100    年    7     月    6     日
附錄本案論罪科刑法條：
中華民國刑法第185條之3
服用毒品、麻醉藥品、酒類或其他相類之物，不能安全駕駛動力
交通工具而駕駛者，處 1 年以下有期徒刑、拘役或科或併科 15
萬元以下罰金。